【裁判字號】    89,台上,146
【裁判日期】    890113
【裁判案由】    侵占
【裁判全文】
最高法院刑事判決                                八十九年度台上字第一四六號
    上  訴  人  甲○○
右上訴人因乙○○自訴侵占案件，不服台灣高等法院中華民國八十六年七月十五日第
二審更審判決（八十六年度上更(一)字第二○四號，自訴案號：台灣桃園地方法院八十
三年度自字第一二六號），提起上訴，本院判決如左：
    主  文
原判決撤銷，發回台灣高等法院。
    理  由
本件原判決認定上訴人甲○○係桃園市信用合作社介壽分社（下稱介壽分社）職員，
承辦貸款相關業務，乃從事業務之人。緣自訴人乙○○與其夫楊祝源世居金門，於民
國八十一年初，欲遷往台灣桃園居住，經乙○○之兄長何天從介紹陳朝松、吳阿柔夫
婦有屋待售，而於八十一年二月二十八日，與吳阿柔簽約購買吳阿柔名義，坐落桃園
市○○段北門埔子三－七一地號、同段四－二九地號土地暨其上建物桃園市○○○街
八－四號Ａ棟及Ｂ棟之第五樓房屋，以總價款新台幣（下同）三百八十萬元成交。乙
○○先行給付一百三十萬元，並約定房屋過戶後，原先以吳阿柔名義向介壽分社抵押
貸款之二百五十萬元，由乙○○承擔，以抵付購屋尾款，乙○○並委由陳朝松在介壽
分社開戶存款，用以支付貸款本息。同年四月八日辦妥過戶登記後，乙○○認貸款數
額太高利息負擔過重，擬先償還一百萬元，減貸為一百五十萬元，遂電請陳朝松協助
辦理。詎陳朝松見乙○○係金門人，且初次購屋經驗欠缺可欺，竟夥同任職介壽分社
之上訴人，共同意圖為自己不法之所有，於同年五月間某日，邀乙○○及其夫楊祝源
同赴桃園市○○路三六五巷五十一號住處，由上訴人本於執行業務，拿出介壽分社貸
款申請表格交乙○○填寫，簽具貸款申請書，同時當場交付現金一百萬元予陳朝松代
為辦理減貸；陳朝松隨即抽出三十萬元轉交上訴人，共同對於業務上所持有乙○○委
託辦理減貸之款項侵占入己（乙○○自訴陳朝松詐欺罪嫌經原審另案判決無罪確定）
。其間乙○○按月匯款至開戶之戶頭，並委託陳朝松將買受房屋出租他人，將租金存
入戶頭以便提領繳息。至八十二年二月間，乙○○因欲詢問貸款利率能否調降而去電
介壽分社，經承辦人員告稱貸款抵押債務人仍為吳阿柔，貸款金額仍為二百五十萬元
，利息已有二、三個月未繳，始知減貸之一百萬元被侵吞等情。因而撤銷第一審判決
，改判論處上訴人共同意圖為自己不法之所有，而侵占對於業務上所持有之物罪刑。
固非無見。
惟查：(一)乙○○於一審自訴狀內，係謂房屋過戶辦理完成後，因覺貸款二百五十萬元
數額太高利息負擔過重，乃欲向介壽分社減貸為一百五十萬元，並將此事告知陳朝松
夫婦請求協助辦理，嗣於陳朝松家中，其填妥上訴人提出之貸款申請表格同時，將一
百萬元現款放於桌上，由陳朝松取走點數，然後抽出其中約二、三十萬元，轉交予上
訴人（見一審卷第一頁背面、第二頁），而乙○○之夫楊祝源於一審及原審調查時，
亦稱交款當時伊有在場，一百萬元放在桌上，係陳朝松將錢拿走的等語（見一審卷第
一○六頁背面、原審更(一)卷第六十九頁），原判決事實因之亦認定「乙○○認貸款數
額太高利息負擔過重，擬先償還一百萬元，減貸為一百五十萬元，電請陳朝松協助辦
理……同時當場交付現金一百萬元予陳朝松代為辦理減貸」等語。似徵乙○○係將擬
償還之一百萬元交予陳朝松，託其辦理減貸，即陳朝松於其被訴詐欺罪上訴二審之理
由狀內，亦稱乙○○交付其一百萬元，係屬「委託保管」性質，該款劉女係交付伊，
而非託交上訴人（見原審上訴卷第一百四十頁背面）；另於原審更審調查時又證稱房
子本來用其太太名義抵押，伊賣給乙○○……，劉女拿一百萬元委託伊辦理減貸，伊
當場拿三十萬元給上訴人，是上訴人參與投資的錢，該一百萬元是其用掉的，與上訴
人無關等語（見原審更(一)卷第五十三頁）。依原判決之認定，陳朝松與上訴人倘確有
「共同」意圖為自己不法所有之侵占犯意，上訴人又由陳朝松處分得三十萬元，衡情
陳朝松事後應無為其迴護，而獨攬刑責之理，原判決理由祇謂其二人有犯意聯絡及行
為分擔，為共同正犯，然並未敘明此項認定所憑之證據及理由，其判決應有理由不備
之違法。(二)依桃園市信用合作社函復一審法院，謂上訴人之職務係「放款經辦，有義
務接受各項放款案件之申請」（見一審卷第一百三十五頁），而案發當時任職介壽分
社副理之證人吳惠森於原審亦結稱，償還借款需在營業時間內，到櫃檯由合作社開收
據給客戶，上訴人無權在外接受客戶還款等語（見原審更(一)卷第七十頁背面），則收
受客戶還款既非上訴人職掌事項，其縱有侵占乙○○還款之事實，應否論以業務上侵
占犯行，實非無研求餘地。原判決事實既認上訴人係介壽分社職員，承辦貸款相關業
務，並未認向客戶收受還款亦屬其業務上行為，是又認其所為應成立業務上侵占罪，
其理由已失所依據。況依原判決認定之事實，係以乙○○認貸款數額太高，利息負擔
過重，擬先償還一百萬元，減貸為一百五十萬元，乃電請陳朝松協助辦理，嗣劉女在
陳朝松住處，填寫貸款申請表格同時，並當場交付現金一百萬元予陳朝松，代為辦理
減貸等情；乙○○似係委託陳朝松辦理減貸事宜，而將擬償還之一百萬元交予陳某，
而陳某將之侵占入己，其所為應屬普通侵占犯行；上訴人既未持有該款，收受客戶還
款亦非其業務上行為，縱有與陳朝松共犯情事，亦與刑法第三十一條第一項關於身分
共犯之規定不符，原判決認應成立業務上侵占罪，併有適用法則不當之違法。(三)證人
呂紹風於另案陳朝松被訴詐欺罪審理時已結證，其於八十一年八月間，接任上訴人之
職務，交接時有看到乙○○申請貸款之資料，該資料不齊全，缺少地籍圖、印鑑證明
，伊要找劉女，但聯絡不到等語（見原審更(一)卷第三十四頁正、反面），復有劉女與
其夫楊祝源所填具之約定書、借款申請書、質押借據、切結書及信用調查表在卷為憑
（置於原審上訴卷證物袋內）；上訴人果有與陳朝松共同侵占乙○○之還款犯行，其
亦未出立收據予劉女，衡情當亦無仍將上開借款申請書等貸款文件，移交予呂紹風必
要。是所辯因乙○○之申請貸款資料不齊全，故未能辦理更名減貸手續等語，似非無
據。證人呂紹風之上開證言係有利於上訴人之證據，原判決未說明不予採納之理由，
猶嫌判決理由不備。(四)依原判決認定之事實，乙○○係於八十一年二月二十八日與吳
阿柔簽約購買前揭房地，先行給付一百三十萬元，嗣於同年四月八日辦妥過戶登記後
，因劉女認貸款數額太高，利息負擔過重，擬先償還一百萬元，減貸為一百五十萬元
，並於同年五月間，在陳朝松住處交付一百萬元予陳某，代為辦理減貸。然於判決理
由則謂「乙○○於八十一年二月二十八日買受系爭房地後即承擔抵押貸款二百五十萬
元，繳款利息『一年』後，認貸款數額太高，利息負擔過重，擬先償還一百萬元，減
貸為一百五十萬元，電請陳朝松協助辦理……」；及「乙○○申辦減貸前已付清一百
三十萬元，被告卻分文未得，遲至『一年』後，陳朝松取得持有乙○○還貸一百萬元
，再將三十萬元抽出交予被告」等語（分見原判決理由二、(二)、(三)），致事實認定與
理由論述，前後齟齬，尤有判決理由矛盾之可議。以上或係上訴意旨所指摘，或為本
院得依職權調查之事項，應認原判決仍有撤銷發回更審之原因。至原判決不另諭知無
罪部分，基於審判不可分之原則，應併予發回。
據上論結，應依刑事訴訟法第三百九十七條、第四百零一條，判決如主文。
中      華      民      國    八十九    年      一      月     十三     日
                              最高法院刑事第六庭
                                  審判長法官  紀  俊  乾
                                        法官  楊  商  江
                                        法官  黃  正  興
                                        法官  陳  東  誥
                                        法官  張  春  福
      右正本證明與原本無異
                                              書  記  官
中      華      民      國    八十九    年      一      月     十八     日


司法院資訊處製作；財團法人民間司法改革基金會備份。
